【裁判字號】    95,訴,473
【裁判日期】    950731
【裁判案由】    偽造文書等
【裁判全文】
臺灣高雄地方法院刑事判決               95年度訴字第473號
公  訴  人  臺灣高雄地方法院檢察署檢察官
被      告  乙○○
上列被告因偽造文書等案件，經檢察官聲請簡易判決處刑（94
年度偵字第15854 號），本院改依通常程序判決如下：
    主  文
乙○○連續犯行使偽造私文書罪，處有期徒刑陸月，如易科罰金
，以銀元佰元（即新台幣玖佰元）折算壹日。扣案嵐詩視聽社
簽帳單貳紙上偽造之「甲○○」署押共計貳枚，均沒收。
    事  實
一、緣乙○○與甲○○係朋友關係，2 人曾於民國94年6 月3 日
    一同前往高雄市苓雅區○○○路80號7 樓之「嵐詩卡拉OK」
    消費。詎乙○○竟基於意圖為自己不法所有及行使偽造私文
    書之概括犯意，於同年6 月4 日凌晨2 時50分前之某時，2
    人再度前往消費時，趁甲○○外出買檳榔暫離座位之際，未
    經甲○○同意即拿取甲○○所有放置於沙發上之皮包內之聯
    邦商業銀行信用卡（卡號0000000000000000號）1 張，交付
    予不知情之服務生翁嘉怡刷卡結帳，並於消費金額為新台幣
    （下同）7400元之簽帳單上偽造甲○○之簽名1 枚，而偽造
    簽帳單，且將之交予翁嘉怡收執而行使之，致使翁嘉怡陷於
    錯誤，誤信其係真正之信用卡持卡人而予以結清上開消費金
    額，乙○○隨即將信用卡放回甲○○之皮夾內。復於同年6
    月6 日凌晨2 時前之某時，2 人又前往上址消費，乙○○以
    相同方式，未經甲○○同意即拿取甲○○所有放置於沙發上
    之皮包內之上開聯邦商業銀行信用卡1 張，交付予不知情之
    服務生翁嘉怡刷卡結帳，並於消費金額為13700 元之簽帳單
    上偽造甲○○之簽名1 枚，而偽造簽帳單，且將之交予翁嘉
    怡收執而行使之，致使翁嘉怡陷於錯誤，誤信其係真正之信
    用卡持卡人而予以結清上開消費金額，足生損害於甲○○、
    「嵐詩卡拉OK」及聯邦商業銀行對於信用卡使用管理之正確
    性。
二、案經高雄市政府警察局新興分局報告臺灣高雄地方法院檢察
    署檢察官偵查起訴。
    理  由
壹、證據能力部分：
一、按證人、鑑定人依法應具結而未具結者，其證言或鑑定意見
    ，不得作為證據，刑事訴訟法第158 條之3 定有明文。告訴
    人僅係發動告訴權之地位，其陳述關於犯罪事實內容部分，
    即屬基於證人地位而為，依前開法律規定，自應依法具結，
    其證言始得採為證據。經查：偵查中檢察官以告訴人身分傳
    訊甲○○，其陳述親身經歷之被害過程，本質上屬於證人，
    自應依法具結，檢察官未命其於供前、供後具結，其偵查中
    所為之陳述不得作為證據。
二、按被告以外之人，於審判外之言詞或書面陳述，除法律有規
    定者外，不得作為證據；又被告以外之人（包括證人、鑑定
    人、告訴人、被害人及共同被告等）於檢察事務官、司法警
    察官或司法警察調查中所為之陳述，與審判中不符時，其先
    前之陳述具有較可信之特別情況，且為證明犯罪事實存否所
    必要者，得為證據，刑事訴訟法第159 條第1 項、第159 條
    之2 分別定有明文。是被告以外之人於司法警察（官）調查
    中所為之陳述，依刑事訴訟法第159 條第1 項規定，係屬傳
    聞證據，原則上無證據能力，惟如該陳述與審判中不符時，
    其先前之陳述具有較可信之特別情況，且為證明犯罪事實存
    否所必要者，依同法第159 條之2 規定（即刑事訴訟法第15
    9 條第1 項所指之「除法律有規定者外」），始例外認為有
    證據能力；如該陳述與審判中相符時，因該陳述並不符合刑
    事訴訟法第159 條之2 有關傳聞例外之規定，故不得作為認
    定本案犯罪事實有無之證據，此時，當以證人於審判中之陳
    述作為證據。另所謂「前後陳述不符」之要件，應就前後階
    段之陳述進行整體判斷，以決定其間是否具有實質性差異，
    惟無須針對全部陳述作比較，陳述之一部分有不符，亦屬之
    。又「證明犯罪事實之存否所必要」，即使用證據之必要性
    ，係指因無法再從同陳述者取得證言，而有利用原陳述之必
    要性，只要認為該陳述是屬於與犯罪事實存否相關之事實，
    並為證明該事實在實質上之必要性即可。而「具有可信之特
    別情況」，係指依陳述時之外部客觀情況而言，足以令人相
    信該陳述是虛偽之危險性不高，必須綜合該陳述是否未受到
    外力影響；陳述人之觀察、記憶、表達是否正確及有無偽證
    之各項因素，而為判斷。經查：證人甲○○、丁○○警詢之
    陳述與審判中相符，依前開說明，應以其審判中所述作為證
    據，其警詢所述應無證據能力。
貳、實體部分：
一、有罪部分：
１、訊據被告甲○○對於曾於前揭時地與甲○○一同前往消費，
    並持甲○○所有上開信用卡結帳消費，扣案簽帳單2 紙上「
    甲○○」簽名共2 枚，均係其所簽署等事實不諱，惟否認有
    何行使偽造私文書及詐欺犯行，辯稱：2 次消費均係甲○○
    提議先刷卡結帳累積點數，伊再拿現金給甲○○，信用卡亦
    係甲○○當場親自交付予伊云云，惟查：
(一)、被告分別於94年6 月4 日凌晨2 時50分前之某時及同年6 月
    6 日凌晨2 時前之某時，與甲○○一同前往「嵐詩卡拉OK」
    消費時，拿取甲○○所有之聯邦商業銀行信用卡（卡號0000
    000000000000號）1 張，交付予服務生翁嘉怡刷卡結帳，並
    於消費金額為7400元、13700 元之簽帳單上簽署甲○○之簽
    名各1 枚，並將簽帳單交予翁嘉怡收執而結清消費金額等事
    實，業據被告供陳明確，核與證人丁○○於本院審理時結證
    內容大致相符（見本院卷第77至78頁），並有嵐詩視聽社簽
    帳單2 紙在卷可憑。
(二)、證人甲○○於本院審理時證稱：伊於94年6 月4 日、6 月6
    日與被告前往「嵐詩卡拉OK」消費，均係被告提議，並未曾
    表示由伊所有之信用卡刷卡結帳累積點數，再由被告交付現
    金，伊亦係之後接到帳單時，始知悉該2 次消費係由伊所有
    之信用卡結帳，被告事後並未交付上開消費金額予伊等語（
    本院卷第），被告前開辯解已屬無據。又參以，被告供稱：
    由服務生拿簽帳單交予伊簽名時，甲○○亦在場等語。然倘
    真正持卡人甲○○已在現場，又係其主動提議以刷卡結帳，
    豈有不親自於簽帳單上簽名，而委由被告代簽之理。是被告
    以前辭置辯，顯無足採。
(三)、綜上，被告2 次未經甲○○同意即拿取其信用卡刷卡結帳，
    並於簽帳單上偽造「甲○○」之簽名，而偽造簽帳單，並將
    之交予服務生而行使之事實，應堪認定。
２、被告持該信用卡簽帳消費，在簽帳單商店存根聯（按：本案
    之簽帳單係一式二聯，僅商店存根聯有持卡人之簽名。）上
    偽造「甲○○」簽名後，將商店存根聯持交特約商店，係犯
    同法第216 條、第210 條之行使偽私文書罪；其因此致使特
    約商店店員陷於錯誤，而同意簽帳消費交付而獲取於店內之
    娛樂之不法利益，係犯同法第339 條第2 項詐欺得利罪。公
    訴意旨認係犯同法條第1 項詐欺取財罪，容有誤會。另被告
    在簽帳單上偽造署押之行為，係偽造簽帳單私文書之部分行
    為，不另論罪；又偽造簽帳單之私文書後復持以向店員行使
    ，則其偽造之低度行為為行使之高度行為所吸收，亦均不另
    論罪。又被告所為先後2 次行使偽造簽帳單之私文書及詐欺
    得利犯行，均時間緊接，方法相同，且觸犯構成要件相同之
    罪名，顯係基於概括犯意為之，均應依廢止前刑法第56條連
    續犯規定，分別論以一個行使偽造私文書罪及詐欺得利罪，
    並皆加重其刑。被告所犯上開行使偽造私文書罪、詐欺得利
    罪間，有方法結果之牽連關係，為牽連犯，應依廢止前刑法
    第55條牽連犯之規定從一重之行使偽造私文書罪論處。爰審
    酌被告前曾因背信案件，經臺灣台南地方法院94年度簡字第
    2839號判處有期徒刑3 月，緩刑2 年，現於緩刑期間，有臺
    灣高等法院被告前案紀錄表在卷可稽，竟仍不知戒慎，擅自
    持友人之信用卡刷卡消費，總計金額21,100元，所為危害非
    微，且犯後否認犯行，迄今仍未交付消費金額予告訴人，難
    見悔意等一切情狀，量處如主文所示之刑，並諭知易科罰金
    之折算標準（新舊法比較詳後述）。另扣案簽帳單商店存根
    聯2 紙上偽造之「甲○○」署押共2 枚，應依同法第219 條
    規定宣告沒收。至該2 張簽帳單商店存根聯係屬特約商店所
    有，自不得宣告沒收。偽造「甲○○」名義之上開簽帳單持
    卡人存根聯2 張（其上並無偽造之「甲○○」簽名），雖屬
    被告犯罪所得之物，然未扣案，未免日後執行之困難，爰不
    另為沒收之諭知。
３、新舊法比較：
二、按行為後法律有變更者，適用行為時之法律。但行為後之法
    律有利於行為人者，適用最有利於行為人之法律，刑法第2
    條第1 項定有明文。
１、被告行為後，刑法第55條牽連犯、第56條連續犯之規定，業
    於94年1 月7 日修正公布刪除，並於95年7 月1 日施行，則
    被告之犯行，因行為後新法業已刪除牽連犯、連續犯之規定
    ，此刪除雖非犯罪構成要件之變更，但顯已影響行為人刑罰
    之法律效果，自屬法律有變更，依新法第2 條第1 項規定，
    比較新、舊法結果，仍應適用較有利於被告之行為時法律即
    舊法論以牽連犯、連續犯（最高法院95年第8 次刑事庭會議
    決議參照）。
２、被告行為後，刑法第33條第5 款業於95年7 月1 日公布施行
    規定：「罰金：新臺幣1 千元以上，以百元計算之。」，與
    修正前刑法同條款規定「罰金：1 元以上。」不同。比較新
    舊法結果，以舊法較有利於行為人，揆諸上開準據法，本案
    關於刑法第339 條第2 項法定刑罰金部分，自應適用行為時
    之法律即修正前刑法第33條第5 款規定決定其罰金部分之法
    定刑。
３、查被告行為後，業已增訂刑法施行法第1 條之1 ，並規定：
    「中華民國94年1 月7 日刑法修正施行後，刑法分則編所定
    罰金之貨幣單位為新臺幣。94年1 月7 日刑法修正時，刑法
    分則編未修正之條文定有罰金者，自94年1 月7 日刑法修正
    施行後，就其所定數額提高為30倍。但72年6 月26日至94年
    1 月7日 新增或修正之條文，就其所定數額提高為3 倍。」
    ，是就現行刑法中，有關於罰金刑處罰之規定已有修正，查
    刑法第339 條第2 項規定法定刑有罰金刑，經比較增訂之刑
    法施行法第1條 之1 與被告行為時之罰金罰鍰提高標準條例
    第1 條前段、現行法規所定貨幣單位折算新台幣條例第2 條
    結果，二者規定適用之結果並無不同，則本件即依被告行為
    時之舊法即依罰金罰鍰提高標準條例第1 條前段為法條適用
    之依據。
４、行為人於犯罪時即修正前刑法第41條第1 項前段規定：「犯
    最重本刑為5 年以下有期徒刑以下之刑之罪，而受6 個月以
    下有期徒刑或拘役之宣告，因身體、教育、職業、家庭之關
    係或其他正當事由，執行顯有困難者，得以1 元以上3 元以
    下折算1 日，易科罰金。」，又其行為時之易科罰金折算標
    準，廢止前罰金罰鍰提高標準條例第2 條前段規定，就其原
    定數額提高為100 倍折算1 日，則本件受刑人行為時之易科
    罰金折算標準，應以銀元300 元折算1 日，經折算為新臺幣
    後，應以新臺幣900 元折算為1 日。惟95年7 月1 日修正公
    布施行之刑法第41條第1 項前段則規定：「犯最重本刑為5
    年以下有期徒刑以下之刑之罪，而受6 個月以下有期徒刑或
    拘役之宣告者，得以新臺幣1 千元、2 千元或3 千元折算1
    日，易科罰金。」比較修正前後之易科罰金折算標準，以95
    年7 月1 日修正公布施行前之規定，較有利於行為人，則應
    依刑法第2 條第1 項前段，適用修正前刑法第41條第1 項前
    段規定，定其折算標準。
二、不另為無罪諭知部分：
１、公訴意旨略以：緣被告乙○○與甲○○係朋友關係，2 人曾
    於民國94年6 月3 日一同前往高雄市苓雅區○○○路80號7
    樓之「嵐詩卡拉OK」消費。詎乙○○竟基於意圖為自己不法
    所有及行使偽造私文書之概括犯意，於同年6 月4 日凌晨2
    時50分前之某時，2 人再度前往消費時，乙○○趁甲○○外
    出買檳榔暫離座位之際，徒手竊取甲○○所有放置於沙發上
    之皮包內之聯邦商業銀行信用卡（卡號0000000000000000
    號）1 張，交付予不知情之服務生翁嘉怡刷卡結帳，並於消
    費金額為新台幣（下同）7400元之簽帳單上偽造甲○○之簽
    名1 枚，而偽造簽帳單，並將之交予翁嘉怡收執而行使之，
    致使翁嘉怡陷於錯誤，誤信其係真正之信用卡持卡人而予以
    結清上開消費金額。復於同年6 月6 日凌晨2 時前之某時，
    2 人又上址消費，乙○○以相同方式，竊取甲○○所有放置
    於沙發上之皮包內之聯邦商業銀行信用卡（卡號0000000000
    000000號）1 張，交付予不知情之服務生翁嘉怡刷卡結帳，
    並於消費金額為13700 元之簽帳單上偽造甲○○之簽名1 枚
    ，而偽造簽帳單，並將之交予翁嘉怡收執而行使之，致使翁
    嘉怡陷於錯誤，誤信其係真正之信用卡持卡人而予以結清上
    開消費金額，足生損害於甲○○、「嵐詩卡拉OK 」 及聯邦
    商業銀行對於信用卡使用管理之正確性（行使偽造私文書、
    詐欺得利部分，已如前有罪部分所述），因認被告另涉有刑
    法第320條第1項之竊盜罪。
２、按刑法竊盜罪之成立，除須有竊取他人財物之行為外，尚以
    行為人有為自己或第三人不法所有意圖之主觀違法要件，始
    足當之，如其目的僅在供自己使用收益，並無不法所有之意
    圖，即與竊盜罪之構成要件不符，最高法院75年度台上字第
    8 號判決意旨可資參照。倘行為人暫時取走他人物品之目的
    乃另有所圖，且該目的達成後旋即將該物品返還，尚難認其
    有將該物品據為己有之不法所有意圖。本件告訴人甲○○於
    接獲94年6 月份信用卡消費帳單時發現刷卡紀錄有異時，上
    開聯邦信用卡係在其占有中之事實，業據其於本院審理時證
    述明確（見本院訴字卷第73頁），且觀諸卷附之聯邦銀行信
    用卡消費明細於94年6 月8 日日尚有甲○○前往特力屋- 鳳
    山店消費之紀錄，足見，被告於94年6 月4 日、6 月6 日持
    甲○○之信用卡刷卡後，即將信用卡放回甲○○之皮包內。
    其對於信用卡本身，並無以將之所有之意思而占有，被告對
    於信用卡本身並無不法所有意圖，與竊盜罪之構成要件不符
    。此外，復查無其他被告涉犯竊盜罪之積極證據，原應為無
    罪之諭知，然此部份若成立犯罪，與前述有罪部分即有牽連
    犯之裁判上一罪關係，爰不另為無罪之諭知，附此敘明。
據上論斷，應依刑事訴訟法第299 條第1 項前段、刑法第2 條第
1 項前段、廢止前刑法第55條、第56條、刑法第216 條、第210
條、第339 條第2 項、修正前刑法第41條第1 項前段、第219 條
、罰金罰鍰提高標準條例第1 條前段、廢止前罰金罰鍰提高標準
條例第2 條、現行法規所定貨幣單位折算新臺幣條例第2 條，逕
以簡易判決處刑如主文。
本案經檢察官丙○○到庭執行職務。
中    華    民    國    95    年    7     月    31    日
                  刑事第一庭    審判長法  官  陳明富
                                      法  官  方百正
                                      法  官  陳宛榆
以上正本證明與原本無異。
如不服本判決，應於判決送達後10日內，向本院提出上訴狀。
中    華    民    國    95    年    7     月    31    日
                                      書記官  劉企萍
附錄本判決論罪法條
中華民國刑法第210條
偽造、變造私文書，足以生損害於公眾或他人者，處5 年以下有
期徒刑。
中華民國刑法第216條
行使第210 條至第215 條之文書者，依偽造、變造文書或登載不
實事項或使登載不實事項之規定處斷。
中華民國刑法第339條
意圖為自己或第三人不法之所有，以詐術使人將本人或第三人之
物交付者，處5 年以下有期徒刑、拘役或科或併科1 千元以下罰
金。
以前項方法得財產上不法之利益或使第三人得之者，亦同。
前二項之未遂犯罰之。


司法院資訊處製作；財團法人民間司法改革基金會備份。
